【裁判字號】    97,家訴,6
【裁判日期】    970609
【裁判案由】    分割遺產等
【裁判全文】
臺灣彰化地方法院民事判決               97年度家訴字第6號
原      告  甲○○
            戊○○
上列二人共同
訴訟代理人  張皓帆律師
被      告  己○○○  住台中市.
                      身分證統.
            丁○○    住台南縣.
                      身分證統.
            丙○○    住彰化縣.
                      身分證統.
            乙○○    住台中縣.
                      身分證統.
上列一人
訴訟代理人  庚○○    住彰化縣.
上列二人共同
訴訟代理人  李淵源律師
上列當事人間請求分割遺產等事件，本院於民國97年5 月26日言
詞辯論終結，判決如下：
    主  文
兩造公同共有如附表所示之遺產准予分割，由原告戊○○、甲○○、被告己○○○、丁○○按應繼分各五分之一之比例；被告丙○○、乙○○按應繼分各十分之一之比例，分別共有取得。
兩造公同共有被繼承人王洪彩雲所遺遺產即彰化地方法院九十六
年度存字第六七一號提存事件之擔保金新臺幣壹佰肆拾肆萬貳仟
壹佰元，准予分割，由原告戊○○、甲○○、被告己○○○、丁○○按應繼分各五分之一各取得新台幣貳拾捌萬捌仟肆佰貳拾元
；被告丙○○、乙○○按應繼分各十分之一各取得新台幣壹拾肆
萬肆仟貳佰壹拾元。
訴訟費用新台幣參萬伍仟零伍拾陸元由兩造按應繼分比例負擔即
原告戊○○、甲○○、被告己○○○、丁○○各負擔五分之一新
台幣柒仟零壹拾壹元，被告丙○○、乙○○各負擔十分之一新台
幣參仟伍佰零陸元。
    事實及理由
甲、程序方面：
    被告己○○○經合法通知，未於言詞辯論期日到場，核無民
    事訴訟法第386 條所列各款情形，爰依原告之聲請，由其一
    造辯論而為判決。
乙、實體方面：
一、原告主張：兩造被繼承人王樹根於民國90年8 月8 日死亡，
    其遺產由其配偶王洪彩雲、長男王錫泰、長女王惠美、次女
    即被告己○○○、三女即原告戊○○、次男王錫勳、四女即
    被告丁○○共同繼承；惟長女王惠美已於41年3 月11日歿且
    絕嗣；長男王錫泰於80年7 月22日歿由其子女即被告丙○○
    、乙○○代位繼承；次男王錫勳於87年8 月24日歿，由其長
    子即原告甲○○代位繼承；嗣王洪彩雲亦於90年10月17日死
    亡，由被告己○○○、丁○○、丙○○、乙○○、原告戊○○、甲○○共同繼承王洪彩雲之遺產，則綜合被繼承人王樹
    根、王洪彩雲之遺產，繼承人即原告戊○○、甲○○、被告
    己○○○、丁○○之應繼分各為五分之一，被告丙○○、乙○○之應繼分各為十分之一。如附表所示之土地及建物為被
    繼承人王樹根、王洪彩雲所留之遺產，由原告戊○○、甲○○與被告己○○○、丁○○、丙○○、乙○○等六人共同繼
    承，原告戊○○、甲○○與被告己○○○、丁○○之應繼分
    各為五分之一，被告丙○○、乙○○之應繼分各為十分之一
    ，而附表所示土地，業經向地政機關辦妥公同共有之繼承登
    記，被繼承人王樹根、王洪彩雲未以遺囑禁止繼承人分割遺
    產，兩造間亦未以契約禁止分割遺產，然兩造迄今仍無法協
    議分割，是原告以遺產分割為由請求終止兩造間之公同共有
    關係，自屬有據。審酌附表所示土地及建物性質、經濟效用
    及公平原則，附表所示土地及建物數量多筆，有建地、田地
    等，地目複雜，且面積大小不等，不易均分，若強予分割，
    恐不利益土地之使用，且有保持共有之具體必要性，故附表
    所示土地及建物由兩造繼續保持分別共有關係之分割方法，
    係符合公共利益。另被繼承人王洪彩雲於死亡後遺有對台中
    商業銀行股份有限公司（下稱台中商銀）借款債務，其後經
    台中商銀實施抵押權拍賣抵押之被繼承人王洪彩雲所有坐落
    彰化縣溪湖鎮○○段398 號、402 號建地，及其上門牌號碼
    彰化縣溪湖鎮○○路○段42號加強磚造三層樓建物，清償台
    中商銀債務後，剩餘款項新台幣（下同）1,442,100 元由鈞
    院民事執行處乙股以96年度存字第671 號提存事件，提存於
    鈞院提存所，請求按兩造應繼分比例，由原告戊○○、甲○○、被告己○○○、丁○○各分得288,420 元，被告丙○○
    、乙○○各分得144,210 元，被告丙○○、乙○○請求權已
    罹於時效消滅，且與本件分割遺產無涉等語。並聲明：除訴
    訟費用負擔比例外，如主文所示。
二、被告部分：
（一）被告己○○○未到庭陳述，也未提出任何書狀表示意見。
（二）被告丁○○陳述：同意原告請求。惟未為任何聲明。
（三）被告丙○○、乙○○則辯稱：緣被繼承人王洪彩雲78年間
      與被告丙○○、乙○○之父王錫泰口頭約定願將其所有坐
      落彰化縣溪湖鎮○○段398 、402 地號土地及其上門牌號
      碼彰化縣溪湖鎮○○路○段42號三層樓建物贈與王錫泰，
      王錫泰亦口頭應允願給付2,000,000 元予王洪彩雲，嗣王
      錫泰已依約給付2,000,000 元予王洪彩雲，惟王洪彩雲直
      至90年10月17日死亡前仍未將上開不動產移轉登記予王錫
      泰或王錫泰之繼承人即被告丙○○、乙○○。而王洪彩雲
      於90年10月17日死亡時，其繼承人即原告甲○○、戊○○
      、被告己○○○、丁○○、丙○○、乙○○本負有協同王
      錫泰之繼承人即被告丙○○、乙○○移轉上開不動產予被
      告丙○○、乙○○之義務，惟因受移轉權利人丙○○、乙○○亦同為移轉義務人，則依民法第274 條規定，原告甲○○、戊○○、被告己○○○、丁○○應負之移轉責任因
      混同而免除，渠等並因而受有相當於前揭不動產價值之利
      益，以鈞院94年度執字第235 號強制執行事件之拍定價格
      6,262,222 元計算，原告甲○○、戊○○、被告己○○○
      、丁○○分別受有1,252,444 元之利益，上開利益原為原
      告甲○○、戊○○、被告己○○○、丁○○於被繼承人王
      洪彩雲死亡時各自應分擔之部分，嗣因混同而免除，被告
      丙○○、乙○○爰依民法第281 條第1 項規定主張應自原
      告甲○○、戊○○、被告己○○○、丁○○分得之遺產中
      扣除價額1,252,444 元之遺產以抵償被告丙○○、乙○○
      因混同所致之損失並主張抵銷，且被告丙○○、乙○○求
      償權消滅時效為15年，自免責行為生效日起算，故被告丙○○、乙○○求償權應未罹於時效消滅等語。並聲明：原
      告之訴駁回。訴訟費用由原告負擔。
三、得心證之理由：
（一）原告主張：被繼承人王樹根於90年8 月8 日死亡，其繼承
      人為其配偶王洪彩雲、被告丙○○、乙○○（代位繼承其
      父王錫泰）、被告己○○○、原告戊○○、原告甲○○（
      代位繼承其父王錫勳）、被告丁○○，嗣王洪彩雲亦於90
      年10月17日死亡，其繼承人為被告己○○○、丁○○、丙○○、乙○○、原告戊○○、甲○○，綜合被繼承人王樹
      根、王洪彩雲之遺產，繼承人即原告戊○○、甲○○、被
      告己○○○、丁○○之應繼分各為五分之一，被告丙○○
      、乙○○之應繼分各為十分之一。被繼承人王樹根、王洪
      彩雲遺有附表所示土地及建物暨本院96年度存字第671 號
      提存事件之擔保金1,442,100 元。如附表所示之土地業經
      向地政機關辦妥公同共有之繼承登記，然兩造迄今仍無法
      協議分割，且被繼承人王樹根、王洪彩雲均未以遺囑禁止
      繼承人分割遺產，兩造亦未以契約禁止分割遺產等情，為
      到庭之被告丁○○、丙○○、乙○○所不爭執，復有原告
      提出之繼承系統表、戶籍謄本、土地登記謄本、遺產稅免
      稅證明書、房屋稅納稅義務人變更許可通知函、本院民事
      執行處通知函、本院提存通知書各乙份在卷可稽，另經本
      院調閱上開提存卷宗核閱無誤，是原告前揭主張，堪信為
      真實。
（二）按繼承人有數人時，在分割遺產前，各繼承人對於遺產全
      部為公同共有；繼承人得隨時請求分割遺產，民法第1151
      條、第1164條本文分別定有明文。又遺產之公同共有係以
      遺產之分割為其終局目的，而以公同共有關係為暫時的存
      在。次按在公同共有遺產分割自由之原則下，民法第1164
      條規定，繼承人得隨時請求分割遺產，該條所稱之「得隨
      時請求分割」，依同法第829 條及第830 條第1 項規定觀
      之，自應解為包含請求終止公同共有關係在內，俾繼承人
      之公同共有關係歸於消滅而成為分別共有，始不致與同法
      第829 條所定之旨趣相左，庶不失繼承人得隨時請求分割
      遺產之立法本旨（最高法院93年度台上字第2609號判決意
      旨參照）。再者，公同共有物分割之方法，除法律另有規
      定外，應依關於共有物分割之規定，依共有人協議之方法
      行之，分割之方法，不能協議決定者，法院得因任何共有
      人之聲請，命以原物分配於各共有人或變賣共有物，以價
      金分配於各共有人，民法第830 條第2 項、第824 第1 項
      、第2 項分別定有明文。從而，原告訴請分割本件遺產，
      洵屬有據。至被告丙○○、乙○○所辯即令屬實，然本件
      原告據以請求者為遺產分割請求權，屬物權，被告丙○○
      、乙○○所抗辯者為連帶債務法律關係，屬債權，兩者係
      屬不同之法律關係且無關連，另債權人債務人又非完全相
      同暨一為物權一為債權，種類亦不相同，故亦不得主張抵
      銷，則被告丙○○、乙○○自無從據以主張原告甲○○、
      戊○○、被告己○○○、丁○○分得之遺產中應扣除價額
      1,252,444 元之遺產以抵償被告丙○○、乙○○因混同所
      致之損失，是被告丙○○、乙○○前開所辯，於法未合，
      委無足採。
（三）查，被繼承人王樹根、王洪彩雲之遺產如附表所示土地及
      建物暨本院96年度存字第671 號提存事件之擔保金1,442,
      100 元，為兩造所不爭執，業如前述，其中附表所示土地
      及建物部分，原告主張按應繼分比例分割為分別共有，到
      庭被告復未為反對，基於繼承人分割意願之尊重，應予分
      割為分別共有；另本院96年度存字第671 號提存事件之擔
      保金1,442,100 元部分，原告主張按應繼分比例分割為單
      獨所有，到庭被告亦未為反對，此部分，應予分割為單獨
      所有，爰判決如主文第1 、2 項所示。
四、又分割遺產之訴係必要共同訴訟，原、被告之間本可互換地
    位，且兩造均蒙其利，是本院認本件之訴訟費用應由兩造依
    其應繼分之比例負擔訴訟費用，較為公允，併此敘明。
據上論結，本件原告之訴，為有理由，依民事訴訟法第385 條第
1 項、第78條、第80條之1，判決如主文。
中    華    民    國    97    年    6     月     9    日
                  家事法庭      法  官  游秀雯
以上正本係照原本作成。
如對本判決上訴應於判決送達後20日向本院提出上訴狀。
中    華    民    國    97    年    6     月     9    日
                                書記官  謝志鑫


司法院資訊處製作；財團法人民間司法改革基金會備份。
